【裁判字號】    98,易,52
【裁判日期】    980317
【裁判案由】    詐欺
【裁判全文】
臺灣士林地方法院刑事判決                98年度易字第18號
公  訴  人  臺灣士林地方法院檢察署檢察官
被      告  莊慧君
            乙○○
上列被告因詐欺案件，經檢察官提起公訴（97年度偵字第9128、
12239 、12529 號）、移送併案審理（97年度偵字第7978、1480
4 、15078 號）及追加起訴（97年度偵緝字第1321號），本院判
決如下：
    主  文
莊慧君幫助意圖為自己不法之所有，以詐術使人將本人之物交付
，處有期徒刑陸月，如易科罰金以新臺幣壹仟元折算壹日。
乙○○公訴不受理。
    事  實
一、莊慧君明知提供己有金融機構帳戶之存摺、提款卡及密碼供
    他人使用，應能預見其提供之帳戶有遭他人利用作為詐騙工
    具之可能，竟仍不違其本意，基於幫助詐欺之犯意，於民國
    97年4 月18日，在臺北縣三重市某處，以每個帳戶新臺幣（
    下同）5000元之代價，將其於同日在陽信商業銀行（以下簡
    稱陽信銀行）社子分行所開立之帳號為000-000000000000號
    帳戶、前於93年11月1 日在臺北富邦商業銀行（以下簡稱富
    邦銀行）福港分行所開立之帳號為000-000000000000號帳戶
    及前於90年7 月4 日在上海商業儲蓄銀行（以下簡稱上海商
    銀）龍山分行所開立之帳號為00000000000000000 號帳戶之
    存摺、提款卡及密碼，交付與真實姓名年籍均不詳成年人所
    組成之詐欺集團有犯意聯絡之真實姓名年籍不詳之成年人，
    以供該詐欺集團使用，旋由真實年籍不詳之詐欺集團成員，
    分別於如附表所示之時地，以如附表所示之方式要求受話人
    匯款至與之無詐欺犯意聯絡之莊慧君所提供之上開帳戶內，
    致如附表所示之受話人陷於錯誤，而依指示接續於如附表所
    示時地分別匯款至上開指定帳戶（各次匯款之人、時間、金
    額及帳戶均詳如附表所示）內，迨上開受話人於匯款後發覺
    受騙而報警處理，並通報為警示帳戶，旋經警調閱相關開戶
    資料，始查悉上情。
二、案經黃素鑾、蔡蕭茹及李瑞東訴請臺北市政府警察局萬華分
    局及基隆市警察局第三分局報請臺灣臺北地方法院檢察署及
    臺灣基隆地方法院檢察署呈請臺灣高等法院檢察署核轉暨黃
    素秋訴請臺北市政府警察局士林分局報請臺灣士林地方法院
    檢察署檢察官偵查起訴及移送併案審理。
    理  由
壹、按被告以外之人於審判外之言詞或書面陳述，除法律有規定
    者外，不得作為證據；又被告以外之人於審判外之陳述，雖
    不符合同法第159 條之1 至第159 條之4 之規定，但經當事
    人於審判程序同意作為證據，法院審酌該言詞陳述或書面陳
    述作成時之情況，認為適當者，亦得為證據；又當事人、代
    理人或辯護人於法院調查證據時，知有第159 條第1 項不得
    為證據之情形，而未於言詞辯論終結前聲明異議者，視為有
    前項之同意，刑事訴訟法第159 條第1 項及第159 條之5 分
    別定有明文。查本判決下列所引用之各該被告以外之人所為
    審判外之陳述以及其他書面陳述，雖屬傳聞證據，惟當事人
    於本院準備程序及審判期日中均表示無意見而不予爭執，且
    迄至言詞辯論終結前亦未再聲明異議，本院審酌上開證據資
    料製作時之情況，尚無違法不當之瑕疵，亦認為以之作為證
    據應屬適當，依刑事訴訟法第159 條之5 規定，認前揭證據
    資料均有證據能力。
貳、有罪部分：
  一、訊據被告莊慧君固不否認有於前揭時地開立上開帳戶等事
      實，然矢口否認有何公訴意旨所稱之幫助詐欺取財犯行，
      辯稱：上開帳戶之存摺及提款卡係為同案被告乙○○擅自
      取走，並未將帳戶交付他人使用云云。經查：如附表所示
      之被害人於前揭時地因接獲詐騙集團成員來電而分別匯款
      上開金額至被告莊慧君所有之前開各帳戶乙節，業經被害
      人李瑞東、黃素鑾、蔡蕭茹、黃素秋、洪曉晴、陳心怡及
      詹秀珍於警詢中指訴歷歷，並有被害人李瑞東、黃素鑾、
      蔡蕭茹及黃素秋所提供之自動櫃員機交易明細單計8 紙、
      上海商業儲蓄銀行龍山分行97年5 月6 日上龍97字第74號
      函所檢附之客戶基本資料及存款往來明細表、被告莊慧君
      所有之前開富邦銀行及陽信銀行帳戶之交易明細資料在卷
      可稽，足見如附表所示之被害人確因遭詐欺集團成員詐騙
      而匯款至被告莊慧君所有之上開帳戶以交付財物之情形。
      又被告即證人乙○○於本院審理中到庭結證稱：被告莊慧
      君所有之上開帳戶係由其陪同前往辦理開戶及申辦金融卡
      手續後以每個帳戶5000元之代價出售他人使用等語，而被
      告莊慧君雖否認上情，然被告莊慧君所有之上開陽信銀行
      帳戶係於97年4 月18日辦理開戶及領用金融卡，且其所有
      之前開富邦銀行及上海商銀帳戶則分別於97年4 月18日及
      97 年4月17日領用金融卡，此有陽信銀行社子分行98年2
      月3 日陽信社子字第98002 號函、臺北富邦商業銀行福港
      分行98年1 月23日北富銀福港字第0980123032號及上海商
      業儲蓄銀行龍山分行98年1 月22日上龍98字第015 號函所
      檢送之開戶資料、交易往來明細表在卷可參，徵諸如附表
      所示被害人之匯款時間分別為97年4 月18日及97年4 月20
      日，足見被告乙○○上開證言，應非虛言；又被告莊慧君
      雖稱為幫小孩存款始另開立前開陽信銀行帳戶云云，然依
      上開帳戶之交易明細所載，其僅於開戶日存入1000元，並
      無其他由被告莊慧君存入款項紀錄，而被告莊慧君於97年
      4 月18日開戶前仍有上開富邦銀行及上海商銀帳戶可供使
      用，自無僅為存款而另行開立帳戶之理，參以使用提款卡
      進行交易者，須利用金融機構設置之自動櫃員機依指令操
      作並輸入正確之密碼始可順利交易，觀諸詐欺集團係為避
      免自帳戶之來源回溯追查其身分而利用他人帳戶供作詐得
      款項出入之帳戶，其為確保其犯罪所得，當無明知係他人
      遺失或失竊存摺、提款卡、印鑑及密碼之帳戶仍供作其詐
      得款項匯入之用而甘冒遭真正帳戶持有人提領或掛失之風
      險，足認被告莊慧君確曾將上開帳戶之存摺、提款卡及密
      碼交付他人使用無訛。又金融帳戶為個人理財之工具，申
      請開設金融帳戶並無任何特殊之限制，一般民眾皆能自由
      申請開戶，並得同時在不同金融機構申請多數存款帳戶使
      用，乃眾所週知之事實，是依一般人之社會生活經驗，倘
      係合法收入本可自行向金融行庫開戶使用，自無向他人取
      得帳戶之必要，而金融存摺事關存款人個人財產權益之保
      障，倘有不明之金錢來源，甚而攸關個人法律上之責任，
      其專有性甚高，除非本人、與本人具有信賴關係或其他特
      殊原因，難認有何流通使用之可能，一般人均有妥為保管
      防阻他人任意使用之認識，足見被告莊慧君於提供帳戶之
      際其客觀上當可預見所提供他人使用之帳戶可能遭他人作
      為犯罪之用，故被告莊慧君明知上開事實猶提供帳戶供第
      三人使用，自難謂無幫助之故意。是被告莊慧君上開所辯
      ，要屬事後卸責之詞，不足採信。本件事證明確，被告莊
      慧君之犯行洵堪認定，應予依法論科。
  二、核被告莊慧君上開所為，係犯刑法第339 條第1 項、第30
      條第1 項之幫助詐欺取財罪。又其幫助他人犯罪，為幫助
      犯，應依刑法第30條第2 項之規定，按正犯之刑減輕之。
      又被告莊慧君於97年4 月18日同時提供陽信銀行社子分行
      、富邦銀行福港分行及上海商銀龍山分行帳戶，而觸犯數
      詐欺取財罪，為想像競合犯。又被告莊慧君以上開一提供
      帳戶之幫助行為而觸犯數詐欺取財罪，亦為想像競合犯。
      又公訴意旨雖未敘及就被害人洪曉晴、陳心怡及詹秀珍部
      分所涉之幫助詐欺犯行，然此部分事實與起訴之部分，既
      有想像競合犯之裁判上一罪之關係，應為起訴效力所及，
      且經檢察官移送併案審理，本院自應併予審究。爰審酌被
      告莊慧君雖非實際遂行詐欺取財犯行之人，然其提供帳戶
      以供他人使用，影響財產交易秩序，且迄今尚未返還告訴
      人款項，復於犯後猶狡詞卸責，毫無悔意，及其品行、犯
      罪動機、目的、手段、生活狀況、智識程度、犯罪所得及
      犯罪所生之損害等一切情狀，量處如主文第一項所示之刑
      ，並諭知易科罰金之折算標準。
、不受理部分：
  一、本件追加起訴意旨略以：被告乙○○明知將自己帳戶提供
      他人使用，依一般社會生活經驗，可幫助犯罪集團詐欺財
      物，竟仍基於幫助詐欺之犯意，於民國97年4月15日前之
      某不詳時間，將所申辦中華郵政股份有限公司社子郵局（
      下稱社子郵局，帳號：00000000000000號）帳戶、提款卡
      及密碼，以3,000元之代價，出售予詐欺集團成員使用。
      復另與被告莊慧君（所涉幫助詐欺犯行，詳如前述）共同
      基於幫助詐欺之犯意聯絡，於不詳時間、地點，將被告莊
      慧君所申辦之陽信銀行社子分行（帳號：000-0000000000
      00號）、富邦銀行（帳號：000-000000000000號）、上海
      商銀龍山分行（帳號：00000000000000000 號）帳戶存摺
      、提款卡、密碼，提供予詐欺集團成員使用。嗣該詐欺集
      團成員分別：（一）於97年4 月15日晚上9 時30分許，撥
      打電話予被害人甲○○，佯稱為雅虎DHC 人員，因先前送
      貨人員將交付款項誤勾選為分期付款，要求至提款機操作
      ，致被害人甲○○陷於錯誤，依指示於同日晚上10時11分
      許至提款機操作，將帳戶內款項2 萬9,984 元轉帳至被告
      乙○○上開社子郵局帳戶。（二）於97年4 月18日晚上8
      時33分許，撥打電話予被害人李瑞東，佯稱為雅虎網拍人
      員，因先前匯款錯誤，要求至提款機操作更正，致被害人
      李瑞東陷於錯誤，依指示於同日晚上11時46分許至提款機
      操作，將帳戶內款項3 萬元、3 萬元、3 萬元、9,000 元
      、1,00 0元，分5 次合計10萬元轉帳至被告莊慧君上開富
      邦銀行帳戶。（三）於97年4 月20日下午4 時55分許及同
      日晚上10時許，分別撥打電話予被害人黃素鑾、蔡蕭茹2
      人，佯稱為東森購物人員，因先前購物手續有誤，要求前
      往提款機操作，致被害人黃素鑾、蔡蕭茹均陷於錯誤，依
      指示分別於同日晚上8 時44分許及同日晚上10時25分許至
      提款機操作，被害人黃素鑾將帳戶內款項1 萬9,989 元、
      被害人蔡蕭茹將帳戶內款項5,050 元，分別轉帳至被告莊
      慧君上開上海銀行帳戶。（四）於97年4 月20日晚上8 時
      許，撥打電話予被害人黃素秋，佯稱先前在東森購物誤設
      定為分期付款，要求前往提款機重新設定，致被害人黃素
      秋陷於錯誤，依指示於同日晚上9時19分許至提款機操作
      ，將帳戶內款項2 萬9,986 元，轉帳至被告莊慧君上開陽
      信銀行帳戶，嗣經被害人甲○○、李瑞東、黃素鑾、蔡蕭
      茹、黃素秋等人發覺有異，報警循線查知上情。因認被告
      乙○○上開行為涉有刑法第30條第1 項前段、第339 條第
      1 項之幫助詐欺罪嫌等語。
  二、按於第一審辯論終結前，得就與本案相牽連之犯罪或本罪
      之誣告罪，追加起訴；又起訴之程序違背規定者，應諭知
      不受理之判決，刑事訴訟法第265 條第1項及第303條第1
      款分別定有明文。是得追加起訴者限於本案相牽連之犯罪
      或本罪之誣告罪，若非上開情形而追加起訴，該追加起訴
      自屬不合法。而所謂「本案相牽連之犯罪」，乃指與已經
      起訴之案件，有刑事訴訟法第7 條所定之下列四款情形之
      一者：(一)一人犯數罪者。(二)數人共犯一罪或數罪者。(三)數
      人同時在同一處所各別犯罪者。(四)犯與本罪有關係之藏匿
      人犯、湮滅證據、偽證、贓物各罪者；另所謂與本案有「
      數人共犯一罪或數罪」關係者，需所追加起訴之被告與「
      已經起訴之被告」共犯一罪或數罪始足當之，若非與「已
      經起訴之被告」共犯一罪或數罪之人，即不合上開要件，
      自不得准予追加。
  三、經查：本件公訴意旨係認被告乙○○因與被告莊慧君共犯
      刑法第30條第1 項前段、第339 條第1 項之幫助詐欺罪嫌
      而為追加起訴，然刑法第28條之共同正犯，係指二人以上
      共同實施犯罪之行為者而言，幫助他人犯罪，並非實施正
      犯，在事實上雖有二人以上共同幫助詐欺，要亦各負幫助
      詐欺責任，仍無適用該條之餘地（最高法院33年上字第
      793 號判例意旨可資參照），亦即幫助犯自無共同正犯之
      適用，而係各自負擔其幫助罪責，則被告乙○○縱陪同被
      告莊慧君將被告莊慧君所有之前開帳戶交付他人使用，亦
      難論以共同幫助詐欺之罪責，是前開追加起訴之被告乙○
      ○所涉幫助詐欺犯行，顯與已起訴之被告莊慧君所涉幫助
      詐欺犯行，尚難認有何刑事訴訟法第7 條所規定之情形，
      揆諸前開說明，本件追加起訴顯不合法，爰就此部分為不
      受理之諭知。
據上論斷，應依刑事訴訟法第299 條第1 項前段、第303 條第1
款，刑法第30條第1 項、第2 項、第339 條第1 項、第55條、第
41條第1 項前段，刑法施行法第1 條之1 ，判決如主文。
本案經檢察官張紜瑋到庭執行職務
中    華    民    國    98    年    3    月    17    日
                  刑事第五庭審判長法  官  李育仁
                                  法  官  孫曉青
                                  法  官  黃雅君
以上正本證明與原本無異。
如不服本判決應於收受判決後10日內向本院提出上訴書狀，並應
應敘述具體理由。其未敘述上訴理由者，應於上訴期間屆滿後20
日內向本院補提理由書(均須按他造當事人之人數附繕本)「切勿
逕送上級法院」。
                                   書記官  簡湘雲
中    華    民    國    98    年    3    月    17    日
附錄本案論罪科刑法條：
刑法第339條第1項
附表：
┌─┬─────┬───────┬──────┬──────┐
│編│匯款人    │所施用之詐術  │匯入之帳號  │匯款日期／  │
│號│          │              │            │匯款金額    │
│  │          │              │            │  （新臺幣）│
├─┼─────┼───────┼──────┼──────┤
│1 │李瑞東    │於97年4 月18日│富邦銀行福港│97年4 月18日│
│  │          │22時33分許，接│分行        │／          │
│  │          │獲自稱雅虎網拍│帳號        │30000元   │
│  │          │之人員來電，佯│000000000000│30000元   │
│  │          │以匯款錯誤為由│301號       │30000元   │
│  │          │，而要求至提款│            │9000元    │
│  │          │機更改，致其陷│            │1000元    │
│  │          │於錯誤而於97年│            │            │
│  │          │4 月18日23時46│            │            │
│  │          │分許，前往設於│            │            │
│  │          │臺北市○○○路│            │            │
│  │          │3 段37號之提款│            │            │
│  │          │機，依指示操作│            │            │
│  │          │而匯款，迨發覺│            │            │
│  │          │受騙，始報警處│            │            │
│  │          │理。          │            │            │
├─┼─────┼───────┼──────┼──────┤
│2 │黃素鑾    │於97年4 月20日│上海商銀龍山│97年4 月20日│
│  │          │16時55分許，接│分行        │／19989元   │
│  │          │獲自稱東森購物│帳號        │            │
│  │          │之人員來電，佯│000000000000│            │
│  │          │以購物手續有誤│81648號     │            │
│  │          │為由，而要求至│            │            │
│  │          │提款機更改設定│            │            │
│  │          │，致其陷於錯誤│            │            │
│  │          │而於97年4 月20│            │            │
│  │          │日20時44分許，│            │            │
│  │          │前往設於臺北市│            │            │
│  │          │北投區○○路1 │            │            │
│  │          │段166 巷93號OK│            │            │
│  │          │便利商店之提款│            │            │
│  │          │機，依指示操作│            │            │
│  │          │而匯款，迨發覺│            │            │
│  │          │受騙，始報警處│            │            │
│  │          │理。          │            │            │
├─┼─────┼───────┼──────┼──────┤
│3 │洪曉晴    │於97年4 月20日│陽信銀行社子│97年4 月20日│
│  │          │20時45分許，接│分行        │／3549元    │
│  │          │獲自稱DHC 購物│帳號        │            │
│  │          │網站之人員來電│000000000000│            │
│  │          │，佯以購物手續│574號       │            │
│  │          │有誤為由，而要│            │            │
│  │          │求至提款機更改│            │            │
│  │          │設定，致其陷於│            │            │
│  │          │錯誤而於97年4 │            │            │
│  │          │月20日21時26分│            │            │
│  │          │許，前往設於郵│            │            │
│  │          │局之提款機，依│            │            │
│  │          │指示操作而匯款│            │            │
│  │          │，迨發覺受騙，│            │            │
│  │          │始報警處理。  │            │            │
├─┼─────┼───────┼──────┼──────┤
│4 │黃素秋    │於97年4 月20日│陽信銀行社子│97年4 月20日│
│  │          │20時許，接獲自│分行        │／29986元   │
│  │          │稱東森購物之人│帳號        │            │
│  │          │員來電，佯以購│000000000000│            │
│  │          │物手續有誤為由│574號       │            │
│  │          │，而要求至提款│            │            │
│  │          │機更改設定，致│            │            │
│  │          │其陷於錯誤而於│            │            │
│  │          │97年4 月20日21│            │            │
│  │          │時19分許，前往│            │            │
│  │          │設於虎尾寮郵局│            │            │
│  │          │之提款機，依指│            │            │
│  │          │示操作而匯款，│            │            │
│  │          │迨發覺受騙，始│            │            │
│  │          │報警處理。    │            │            │
├─┼─────┼───────┼──────┼──────┤
│5 │陳心怡    │於97年4 月19日│陽信銀行社子│97年4 月20日│
│  │          │14時30分許，接│分行        │／9274元    │
│  │          │獲自稱東森購物│帳號        │            │
│  │          │之人員來電，佯│000000000000│            │
│  │          │以購物手續有誤│574號       │            │
│  │          │為由，而要求至│            │            │
│  │          │提款機更改設定│            │            │
│  │          │，致其陷於錯誤│            │            │
│  │          │而於97年4 月20│            │            │
│  │          │日22時9 分許，│            │            │
│  │          │前往設於里港鄉│            │            │
│  │          │農會之提款機，│            │            │
│  │          │依指示操作而匯│            │            │
│  │          │款，迨發覺受騙│            │            │
│  │          │，始報警處理。│            │            │
├─┼─────┼───────┼──────┼──────┤
│6 │詹秀珍    │於97年4 月20日│陽信銀行社子│97年4 月20日│
│  │          │21時55分許，接│分行        │／17023元   │
│  │          │獲自稱東森購物│帳號        │            │
│  │          │之人員來電，佯│000000000000│            │
│  │          │以購物手續有誤│574號       │            │
│  │          │為由，而要求至│            │            │
│  │          │提款機更改設定│            │            │
│  │          │，致其陷於錯誤│            │            │
│  │          │而於97年4 月20│            │            │
│  │          │日22時23分許，│            │            │
│  │          │前往設於彰化基│            │            │
│  │          │督教醫院之提款│            │            │
│  │          │機，依指示操作│            │            │
│  │          │而匯款，迨發覺│            │            │
│  │          │受騙，始報警處│            │            │
│  │          │理。          │            │            │
├─┼─────┼───────┼──────┼──────┤
│7 │蔡蕭茹    │於97年4 月20日│上海商銀龍山│97年4 月20日│
│  │          │22時許，接獲自│分行        │／5050元    │
│  │          │稱東森購物之人│帳號        │            │
│  │          │員來電，佯以購│000000000000│            │
│  │          │物手續有誤為由│81648號     │            │
│  │          │，而要求至提款│            │            │
│  │          │機更改設定，致│            │            │
│  │          │其陷於錯誤而於│            │            │
│  │          │97年4 月20日22│            │            │
│  │          │時25分許，前往│            │            │
│  │          │設於郵局之提款│            │            │
│  │          │機，依指示操作│            │            │
│  │          │而匯款，迨發覺│            │            │
│  │          │受騙，始報警處│            │            │
│  │          │理。          │            │            │
└─┴─────┴───────┴──────┴──────┘


司法院資訊處製作；財團法人民間司法改革基金會備份。
